臺灣高等法院刑事裁定
111年度聲再字第462號
再審聲請人
即受判決人  許力元





代  理  人  余欽博律師
上列再審聲請人即受判決人因違反廢棄物清理法案件，對於本院
110年度上訴字第307號，中華民國110年4月27日第二審確定判決
（第一審案號：臺灣新北地方法院109年度訴字第337號；起訴案
號：臺灣新北地方檢察署108年度偵字第29096號），聲請再審，
本院裁定如下：
    主  文
再審及停止刑罰執行之聲請均駁回。
    理  由
一、再審聲請意旨略以：
　㈠原確定判決未審酌聲請人於第二審程序中所提出之拆除協議
    書，依該協議書足認受有罪判決之聲請人應受無罪之判決：
    聲請人於第二審程序中曾提出聲請人以元榮實業有限公司（
    下稱元榮公司）名義與證人李芳興所代理之塔特有限公司於
    民國107年3月16日所簽立之拆除協議書，依該拆除協議書第
    3點所載「現場有混合物垃圾為舊有房客所棄置，數量為215
    6米不在合約清運範圍」云云，協議書中所稱之舊有房客即
    係於警詢到庭作證之林芳，是林芳於警詢時所為證言是否可
    採即非無疑。又該協議書第3點既明白揭示塔特公司委託元
    榮公司時「現場已有混合物垃圾為舊有房客所棄置，數量為
    2156米」，則系爭00地號土地上所堆置之廢棄物是否係被告
    基於非法從事廢棄物貯存、處理之犯意，於上開時、地，非
    法從事廢棄物之貯存、處理，要非無疑。原確定判決未再傳
    喚僅於警詢作證而未曾到庭具結之證人林芳到庭作證之情形
    下而逕自認定「…可見00地號土地上原雖有遠征公司之廢棄
    物，但被告許力元亦有收取大量營建廢棄物堆置，故此並無
    礙於被告許力元承租00地號土地後，自身基於非法從事廢棄
    物貯存、處理之犯意，於上開時、地，非法從事廢棄物之貯
    存、處理行為之認定，故被告許力元此部分所辯亦非可採」
    等語，原確定判決未斟酌拆除協議書之約定內容，未再依法
    傳喚林芳於審判庭到庭作證，原確定判決有刑事訴訟法第42
    0條第1項第6款「因發現新事實或新證據，單獨或與先前之
    證據綜合判斷，足認受有罪判決之人應受無罪之判決者。」
    之再審事由存在。
  ㈡五股租地案，聲請人並未掩埋，也並未堆置，係房東李先生
    對外告知任何人及環保局，說垃圾都是聲請人的，我們公司
    剛來承租何來垃圾如山，108、109年在第一審法院開庭時，
    聲請人都有告知，這些垃圾是李先生及舊有房客、遠征工程
    公司之林芳、他兒子卓興國所留下。
　㈢綜上所述，原確定判決容有刑事訴訟法第420條第1項第6款「
    因發現新事實或新證據，單獨或與先前之證據綜合判斷，足
    認受有罪判決之人應受無罪判決者。」之再審事由存在，爰
    依刑事訴訟法第420條第1項第6款提起本件再審之聲請，祈
    鈞院鑒核，准予再開審判程序，並依刑事訴訟法第435條規
    定裁定停止本案刑罰之執行等語。
二、按刑事訴訟法第420第1項第6款關於得為再審之原因規定，
    雖修正為「因發現新事實或新證據，單獨或與先前之證據綜
    合判斷，足認受有罪判決之人應受無罪、免訴、免刑或輕於
    原判決所認罪名之判決者」，並增列第3項：「第一項第六
    款之新事實或新證據，指判決確定前已存在或成立而未及調
    查斟酌，及判決確定後始存在或成立之事實、證據」。準此
    ，關於新事實及新證據之定義，對於新規性之要件，採取以
    該證據是否具有「未判斷資料性」而定，與證據之確實性（
    或稱顯著性），重在證據之證明力，應分別以觀。準此，所
    謂「新事實」或「新證據」，須具有未判斷資料性之「新規
    性」，舉凡法院未經發現而不及調查審酌，不論該事實或證
    據之成立或存在，係在判決確定之前或之後，就其實質之證
    據價值未曾予評價者而言。如受判決人提出之事實或證據，
    業經法院在審判程序中為調查、辯論，無論最終在原確定判
    決中本於自由心證論述其取捨判斷之理由；抑或捨棄不採卻
    未敘明其捨棄理由之情事，均非未及調查斟酌之情形。通過
    新規性之審查後，尚須審查證據之「顯著性」，此重在證據
    之證明力，由法院就該新事實或新證據，不論係單獨或與先
    前之證據綜合判斷，須使再審法院對原確定判決認定之事實
    產生合理懷疑，並認足以動搖原確定判決而為有利受判決人
    之蓋然性存在。而該等事實或證據是否足使再審法院合理相
    信足以動搖原有罪之確定判決，而開啟再審程式，當受客觀
    存在的經驗法則、論理法則所支配，並非聲請人任憑主觀、
    片面自作主張，就已完足。如聲請再審之理由僅係對原確定
    判決之認定事實再行爭辯，或對原確定判決採證認事職權之
    適法行使，任意指摘，或對法院依職權取捨證據持相異評價
    ，縱法院審酌上開證據，仍無法動搖原確定判決之結果者，
    亦不符合此條款所定提起再審之要件（最高法院109年度台
    抗字第263、269號裁定意旨參照）。又法院認為無再審理由
    者，應以裁定駁回之。經前項裁定後，不得更以同一原因聲
    請再審；法院認為聲請再審之程序違背規定者，應以裁定駁
    回之，刑事訴訟法第434條第1項、第3項、第433條分別定有
    明文。所謂「同一原因」，係指同一事實之原因而言，是否
    為同一事實之原因，應就重行聲請再審之事由及其提出之證
    據方法，與已經實體上裁定駁回之先前聲請，是否完全相同
    ，予以判斷，若前後二次聲請再審的原因事實及其所提出之
    證據方法，均相一致者，即屬同一事實之原因，自不許其更
    以同一原因聲請再審（最高法院108年度台抗字第969號裁定
    要旨參照）。復按刑事訴訟之再審制度，係為確定判決認定
    事實錯誤而設之救濟程序，故為受判決人利益聲請再審者，
    必其聲請合於刑事訴訟法第420條第1項第1款至第6款或第42
    1條所定之情形，始得為之，此與非常上訴程序旨在糾正確
    定裁判之審判違背法令者，並不相同，如對於確定裁判認係
    以違背法令之理由聲明不服，非屬聲請再審之範疇。　
三、經查：
  ㈠再審聲請人即受判決人許力元（下稱聲請人）因違反廢棄物
    清理法案件，經臺灣新北地方法院以109年度訴字第337號判
    決，就聲請人所犯廢棄物清理法第46條第4款之非法清理廢
    棄物罪，量處有期徒刑1年2月。未扣案之犯罪所得新臺幣45
    萬元沒收，於全部或一部不能沒收或不宜執行沒收時，追徵
    其價額。並諭知元榮公司因其負責人執行業務犯廢棄物清理
    法第46條第4款之非法清理廢棄物罪，科罰金新臺幣10萬元
    。嗣聲請人不服提起上訴，復經本院以110年度上訴字第307
    號判決（下稱原確定判決）及最高法院以110年度台上字第5
    514號判決駁回上訴確定在案，此有上開刑事判決書及本院
    被告前案紀錄表在卷可稽（見本院卷第15至40、168頁）。
    又本院已依109年1月8日修正公布，同月10日施行之刑事訴
    訟法增訂第429條之2前段規定，通知聲請人到場，並聽取檢
    察官、聲請人等之意見（見本院卷第137至139頁），合先敘
    明。
  ㈡原確定判決係依憑聲請人之供述、證人即富國建材行廠長張
    棕泓、證人即尊弘環保股份有限公司（下稱尊弘公司）業務
    邱福均、證人即遠征工程有限公司之負責人林芳於警詢之證
    述、證人即同案被告李芳興、陳賜麟於警詢、偵查及第一審
    之證述，及卷附之108年8月7日警員職務報告、現場勘查照
    片、新北市○○區○○段○○○段00地號土地（下稱00地號土地）
    、同小段00地號土地（下稱00地號土地）租約、00地號土地
    登記謄本、新北市○○區○○段○○○段00000地號土地（下稱000-
    0地號土地）租約、新北市政府環境保護局（下稱新北市環
    保局）107年2月9日107新北市廢乙清字第18號廢棄物清除許
    可證、元榮公司107年10月26日提出之廢棄物清除計畫書、
    富國建材行乙級事業廢棄物處理場清運車輛進廠處理運送文
    件、107年1月至108年7月元榮公司事業廢棄物營運申報紀錄
    、元榮公司與富國建材行土木或建築廢棄物混合物委託處理
    合約、108年4月元榮公司事業廢棄物營運申報紀錄、尊弘公
    司請款明細表、乙級事業廢棄物處理場清運車輛進場處理運
    送文件、行政院環境保護署環境督察總隊北區環境督察大隊
    108年1月4日元榮公司稽查督察紀錄、經濟部商工登記公示
    資料、新北市環保局新北環保稽查重案組以電子郵件檢送元
    榮公司之稽查紀錄清單、複查紀錄清單、元榮公司案件歷程
    、稽查歷程、新北市環保局108年1月7日新北環廢字第10724
    79122號函、108年2月18日新北環廢字第1080275855號函、
    新北市環保局檢送元榮公司廢棄物清理現況說明、新北市環
    保局107年11月12日新北環廢字第1072073490號函、108年2
    月18日新北環廢字第1080275855號函、新北市環保局108年9
    月2日、109年8月17日之稽查紀錄暨現場採證照片等證據，
    認定聲請人係址設新北市○○區○○路000巷00○0號之元榮公司
    負責人，聲請人明知元榮公司經新北市環保局於107年2月9
    日核發之107年新北市廢乙清字第18號清除許可證（未設置
    貯存場或轉運站），僅可從事一般廢棄物與一般事業廢棄物
    之「清除」業務，不得從事廢棄物之「貯存」、「處理」，
    竟基於非法從事廢棄物貯存、處理之犯意，先後於107年2月
    4日起，以每月新臺幣（下同）3萬元，向李芳興承租00地號
    土地；於同年6月1日起，以每月55,000元，向李芳興承租00
    地號土地；於同年8月起，以每月37,500元，向不知情之陳
    賜麟承租000-0地號土地，並以元榮公司之名義，以每車次2
    ,500元之對價，收受不特定清除業者以6.5噸貨車載運夾雜
    有廢木材、廢塑膠、廢布及土石砂土等之土木或建築廢棄物
    混合物（代碼：D-0599），而於同年3至5月間，在00地號土
    地上收受堆置約40車次之土木或建築廢棄物混合物；於同年
    6至7月間，在00地號土地上收受堆置約100車次之土木或建
    築廢棄物混合物；於同年8至10月間，在000-0地號土地上收
    受堆置約40車次之土木或建築廢棄物混合物。聲請人並在上
    開土地做回收之分類處理，除可回收者外，其餘則堆置在現
    場，以此方式非法從事廢棄物之貯存、處理行為。嗣因新北
    市環保局接獲民眾檢舉，該局分別於同年7月10日、8月22日
    派員前往00、00地號土地、000-0地號土地稽查，而查獲元
    榮公司非法貯存、處理廢棄物之情事，爰依法告發並命元榮
    公司限期改善，元榮公司於同年10月26日始提出事業廢棄物
    處置（清理）計畫書，經新北市環保局以107年11月12日新
    北環廢字第1072073490號函核准備查，清理期程至108年1月
    31日止，元榮公司又於108年2月15日向該局申請展延期限，
    經該局以108年2月18日新北環廢字第1080275855號函同意清
    理期程展延至108年4月30日止，新北市環保局並持續不定期
    派員至00、00地號土地及000-0地號土地稽查，000-0地號土
    地於108年6月18日前已完成清理，25、00地號土地則至該局
    於109年8月17日最近一次派員前往稽查時，現場仍有堆置廢
    棄物堆置等情。原確定判決業於理由欄內詳述其取捨證據及
    論斷之基礎，及就聲請人所辯各節不可採之原因，詳予指駁
    ，核其論斷作用，均為事實審法院職權之適當行使，無悖於
    經驗法則或論理法則，亦無違法不當之情事。
　㈢聲請人聲請意旨固提出其以元榮公司名義與李芳興所代理之
    塔特有限公司之「拆除協議」，辯稱00地號土地上所堆置之
    廢棄物為該地之前承租人林芳所遺留棄置，並非聲請人所傾
    倒等節，惟受判決人前曾以同一原因聲請再審，經本院就其
    所述之原因事實認無再審之理由，而以110年度聲再字第561
    號裁定駁回（理由欄三、㈣），並經最高法院以111年度台抗
    字第471號裁定駁回抗告確定在案，有上開刑事裁定書及本
    院被告前案紀錄表在卷足佐（見本院卷第141至151-5、169
    頁），是聲請人復執同一再審理由向本院聲請再審，揆諸前
    揭說明，顯係違反刑事訴訟法第434條第2項之規定，其聲請
    要屬違背規定，於法不合。
　㈣聲請人雖另辯稱：五股租地案，聲請人未掩埋，亦未堆置，
    該垃圾是李先生及舊有房客、遠征工程公司之林芳、卓興國
    所留下云云（見本院卷第81頁），惟原確定判決業已於理由
    欄貳、一、㈢部分就聲請人所辯稱：系爭土地上現所存之廢
    棄物係前承租人即遠征工程有限公司之負責人林芳所堆置乙
    節，詳予指駁（見本院卷第20至21頁），聲請人猶以此置辯
    ，無非係對原確定判決取捨證據之職權行使予以指摘，並針
    對卷內證據持與原確定判決相異之評價，或徒憑己意所為之
    推論，難認與刑事訴訟法第420條第1項第6款、第3項之再審
    要件相合，此部分再審之聲請，亦無理由。
　㈤按我國刑事再審制度以確定判決之「事實認定錯誤」為其規
    範之核心，主要藉新事實及新證據為聲請要件，兼顧法治國
    原則下對立之法律確定與安定性、真實與正義之保障。因此
    ，即便明顯之法律適用錯誤，並非再審客體，甚至違反證據
    取得或使用之禁止，亦無從為再審所問。此由最高法院110
    年度台抗字第1824號刑事裁定以「證據之取捨及事實之認定
    ，乃事實審法院之職權，刑事案件經有罪判決確定後，若係
    指摘原確定判決有證據取捨不當（包括對於證據能力及證明
    力之爭執）、採證認事違背經驗、論理或相關證據法則，或
    有證據調查未盡等審判違背法令事項，因係屬於原確定判決
    適用法則有無違誤之問題，非屬於原確定判決認定事實有無
    錯誤之範疇，自無從認為已符合法律就聲請再審限定在必須
    發現新事實或新證據之規定」表明在案。聲請人之代理人於
    本院訊問時另主張：原確定判決依證人林芳證詞判聲請人有
    罪，然證人林芳未經傳喚到庭行交互詰問，其於警詢所述應
    無證據能力云云（見本院卷第138頁），依其所指係對原確
    定判決就證人林芳之警詢筆錄之證據能力取捨不當，有所爭
    執，揆諸前揭說明，核屬該確定判決有無違背法令而得提起
    非常上訴救濟之問題，尚非本件再審程序所得審究。聲請人
    執此為聲請再審之理由聲請再審，亦非合法。　
　㈥又聲請人於本院訊問時指稱：證人林芳及卓興國作偽證云云
    （見本院卷第138頁），然按有罪之判決確定後，原判決所
    憑之證言、鑑定或通譯已證明其為虛偽者，為受判決人之利
    益，得聲請再審。刑事訴訟法第420條第1項第2款固有明文
    。但前揭情形，須證明已經判決確定，或其刑事訴訟不能開
    始或續行非因證據不足者為限，此觀同條第2項之規定甚明
    。是以，若未符上揭要件，自不得據以聲請再審（最高法院
    106年度台抗字第137號裁定意旨參照）。又所謂「其刑事訴
    訟不能開始或續行，非因證據不足者為限」，係指存在有事
    實上（如行為者已死亡、所在不明、意思能力欠缺等）或法
    律上（如追訴權時效已完成、大赦等）之障礙，致刑事訴訟
    不能開始或續行，方得以此取代「判決確定」之證明，而據
    以聲請再審；且依上開規定，以其他證明資料替代確定判決
    作為證明，自亦必須達到與該有罪確定判決所應證明之同等
    程度，即相當於「判決確定」之證明力之證據始可，否則不
    生「替代」之可言，自亦不合乎客觀確實性之要求（最高法
    院101年度台抗字第586號裁定意旨參照）。經查，聲請人並
    未就此提出另案確定判決認定原確定判決所憑之證人林芳及
    卓興國之證言為虛偽，或其刑事訴訟不能開始或續行非因證
    據不足之證據供本院參酌，單依聲請人片面主張證人林芳及
    卓興國之所述為虛偽證述，不能認係「已經證明」，自難認
    其聲請合於上揭法條所指聲請再審之事由。　
  ㈦再刑事訴訟法第429條之3規定聲請再審得同時釋明其事由聲
    請調查證據，乃指依該證據之內容形式上觀察，無顯然之瑕
    疵，可以認為符合所聲請再審之事由，惟若無法院協助，一
    般私人甚難取得者而言。倘從形式上觀之，已難認符合所聲
    請再審之事由，縱屬一般人甚難取得之證據，亦非該條項所
    規定應為調查之證據。此與於刑事審判程序，當事人為促使
    法院發現真實，得就任何與待證事實有關之事項，聲請調查
    證據，且法院除有同法第163條之2第2項各款所示情形外，
    皆應予調查之境況，截然不同（最高法院110年度台抗字第1
    069號裁定意旨參照）。查聲請人及其代理人固於本院訊問
    時聲請傳喚證人林芳、卓興國，以證明原確定判決所指廢棄
    物非聲請人所堆置乙節（見本院卷第138頁），惟依刑事訴
    訟法第429條之3規定之立法意旨，法院於再審程序調查之證
    據，仍需以該項證據關於受判決人利益有重大關係之事項，
    且有足以影響原確定判決之情事，始有依聲請或依職權調查
    證據之必要。原確定判決業已於理由欄貳、一、㈢部分就聲
    請人所辯稱：系爭土地上現所存之廢棄物係前承租人即遠征
    工程有限公司之負責人林芳所堆置乙節，詳予指駁（見本院
    卷第20至21頁），已如前述，本件聲請意旨上開所陳，無非
    係就原確定判決已審酌調查事項再為爭執，不足以影響原確
    定判決之認定，是以，聲請人上開聲請，自無調查之必要，
    亦非屬刑事訴訟法第429條之3第1項第1項所定法院應調查之
    證據，附此敘明。
四、綜上所述，聲請人前揭聲請再審之主張，或係就已經實體上
    裁定駁回之同一原因再為聲請，或不符合刑事訴訟法第420
    條第1項第2款之要件，或係對事實審法院依職權所為取捨證
    據、認定事實之理由再次爭辯，核與刑事訴訟法第420條第1
    項第6款規定之再審要件不符，或係屬非常上訴之範圍。從
    而，本件再審之聲請，部分不合法、部分無理由，應予駁回
    。又聲請人再審之聲請既經駁回，其依刑事訴訟法第435條
    第2項規定聲請裁定停止執行刑罰一節，自無所據，爰併予
    駁回。
據上論斷，應依刑事訴訟法第433條前段、第434條第1項，裁定
如主文。
中　　華　　民　　國　　111 　年　  11　　月　　30　　日
                  刑事第二十五庭審判長法　官  邱滋杉
                                      法　官  劉兆菊
                                      法　官  黃翰義
以上正本證明與原本無異。
如不服本裁定，應於裁定送達後10日內向本院提出抗告狀。
                                      書記官  邱鈺婷
中　　華　　民　　國　　111 　年　　12　　月　　2 　　日